【裁判字號】    96,上國易,20
【裁判日期】    970108
【裁判案由】    給付工程調整款
【裁判全文】
臺灣高等法院民事判決                96年度上國易字第20號
上  訴  人  新統企業股份有限公司
法定代理人  乙○○
被 上訴 人  內政部營建署重機械工程隊
法定代理人  甲○○
訴訟代理人  林添進律師
上列當事人間請求給付工程調整款事件，上訴人對於中華民國96
年8月28日臺灣臺北地方法院96年度建字第108號第一審判決提起
上訴，本院於96年12月25日言詞辯論終結，判決如下：
    主  文
原判決廢棄。
被上訴人應給付上訴人新台幣柒拾貳萬伍仟佰貳拾壹元及自民
國96年6月23日起至清償日止，按年息5%計算之利息。
第一、二審訴訟費用由被上訴人負擔。
    事實及理由
一、本件上訴人起訴主張：兩造於民國90年8月3日簽立「熱拌粗
    密級配瀝青混凝土採購契約」（下稱系爭契約），伊已依約
    履行完畢並經被上訴人驗收完成，而依雙方於96年2月8日所
    簽訂之「契約變更協議書」（下稱協議書），被上訴人願意
    按「因應國內營建物價變動之物價調整處理原則」進行本件
    工程之物價調整，且協議書第二條明確記載：「物價款調整
    如因相關節餘款無法支應而需以次一年度編列預算支付者，
    須俟預算完成法定程序後，無息支付」。嗣本件工程所應進
    行之物價指數調整款金額，經被上訴人計算並完成核定者為
    新台幣（下同）429萬0,755元（含稅），然其卻僅給付356
    萬5,434元，餘款72萬5,321元部分，經伊分別於96年2月3日
    、同年5月2日發文催告，均遭其以台南市政府不願意給付工
    程配合款17%部分之物價調整款，其無法再籌編經費支付等
    為由拒絕履行。又協議書第二條約定，係基於公家機關預算
    需經編列及議會通過之法定程序考量，所為清償期之約定，
    被上訴人應有編列預算之義務。另依協議書第三條：「本案
    物價指數調整款部份，依工程預算經費來源－中央款與地方
    配合款分攤比例如下：88-90年中央款75%、地方配合款25%
    、92年中央款100%、無地方配合款、94-95年中央款83%部份
    先行支付、地方配合款17%部份儘速由甲方（即被上訴人）
    協調地方政府辦理」之約定，被上訴人已承認全部物價調整
    由其負責，僅係配合款之部分需協調地方政府辦理，無法先
    行給付，然並無免除被上訴人之給付義務。況系爭契約、協
    議書之當事人為兩造，被上訴人自有給付差額之義務。至地
    方配合款之分擔，為被上訴人與地方政府內部間經費分擔之
    問題，與本件請求無涉。爰依協議書之約定，求為判命被上
    訴人給付上訴人72萬5,321元，及自起訴狀繕本送達翌日起
    至清償日止，按年息5%計算利息之判決。
二、被上訴人則以：上訴人確已履行系爭契約完畢，伊亦已就價
    金全部給付。雖上訴人主張「工程契約之效力」與「工程經
    費來源」兩者應予區分，然依協議書第三條約定可知，上訴
    人就本案物價指數調整款部分，亦同意伊付款範圍，由本案
    工程預算經費來源支應，其中94及95年度部分，上訴人亦同
    意由伊負擔83%部分；至於地方配合款17%部分，上訴人同意
    由伊代為協調地方配合款，即向台南市政府就本案物價指數
    調整款部分，負責儘速協調辦理；是依該協議書約定，伊僅
    負有協調地方政府辦理之責任，並未負有給付17%部分之義
    務。況若全部工程款項因物價調整之故致全部調整款項應由
    伊負擔，則系爭調整款項理應按超過「營造工程物價總指數
    」漲幅超過2.5%部分由伊負擔，無須於協議書第三條特別約
    定付款百分比，顯然上訴人於訂定系爭協議書時，亦認17%
    是由地方政府支應無疑。是上訴人提起本訴，顯屬無據等語
    ，資為抗辯。
三、原審為上訴人全部敗訴之判決，上訴人提起上訴，聲明：原
    判決廢棄；被上訴人應給付上訴人72萬5,321元，及自起訴
    狀繕本送達翌日起至清償日止，按年息5%計算之利息。被上
    訴人則聲明：上訴駁回。
四、查上訴人前揭主張兩造除簽立系爭契約外，另簽署協議書，
    被上訴人同意將92年10月1日起至95年3月14日止交料部分，
    按「因應國內營建物價變動之物價調整處理原則」，就「營
    造工程物價總指數」漲跌幅超過2.5%部分辦理物價調整，據
    此增加契約價金（含稅）應為429萬0,755元，然被上訴人僅
    願給付356萬5,434元，餘款72萬5,321元部分，經上訴人兩
    度催討，均遭拒絕，迄未給付等情，業據其提出系爭契約、
    驗收證明書、協議書、物價指數調整款統計表、上訴人信函
    、被上訴人回函等件影本為證（見原審卷9至26頁），復為
    被上訴人所不爭執，應堪信為真實。是本件所應審酌者，乃
    協議書第三條之約定，究為上訴人主張之付款來源約定，抑
    或被上訴人抗辯之付款義務人約定。
五、按解釋當事人之契約，應以當事人立約當時之真意為準，而
    真意何在，又應以過去事實及其他一切證據資料為斷定之標
    準，不能拘泥文字致失真意。最高法院39年台上第1053號著
    有判例。經查，行政院於93年5月3日以院授工企字第093001
    72931號函訂頒之「中央機關已訂約工程因應國內營建物價
    變動之物價調整處理原則」（下稱處理原則），其「壹、處
    理原則」、「三、機關依第一點辦理契約變更，應一併載明
    下列事項：」之（一），係規定：「適用期限至九十三年十
    二月三十一日以前施作部分之工程款」（見本院卷40頁），
    而兩造所簽訂之系爭協議書第一條約定：「甲（被上訴人）
    、乙（上訴人）雙方同意於九十二年十月一日起至九十五年
    三月十四日止交料部分按『因應國內營建物價變動之物價調
    整處理原則』就『營造工程物價總指數』漲跌幅超過2.5%部
    分辦理物價調整，並依甲方核定後辦理」（見原審卷16頁）
    ，其調整營建物價之期間，超過前揭行政院訂頒之處理原則
    ，已見被上訴人尚非全依該處理原則而簽訂協議書。次依協
    議書第二條：「物價款調整如因相關節餘款無法支應而需以
    次一年度編列預算支付者，須俟預算完成法定程序後，無息
    支付」之約定，可知被上訴人應知其依第一條約定應負擔之
    「漲跌幅超過2.5%部分」，可能會有節餘款無法支應而需以
    次一年度編列預算支付之情形，即其並未否認可能需另編列
    次一年度預算。至協議書第三條：「本案物價指數調整款部
    份，依工程預算經費來源－中央款與地方配合款分攤比例如
    下：88-90年中央款75%、地方配合款25%、92年中央款100 %
    、無地方配合款、94-95年中央款83%部份先行支付、地方配
    合款17%部份儘速由甲方協調地方政府辦理」約定，僅係就
    被上訴人應負擔給付義務之經費來源為約定，並未明定被上
    訴人就地方配合款部分，僅負有協調給付義務，而無於地方
    政府拒絕給付致協調無效果時，被上訴人可免負其本來應負
    之調整款給付義務。況系爭契約之當事人為兩造，於兩造簽
    訂協議書前，被上訴人本負有給付原約定工程款之義務，不
    因其內部經費來源係中央與地方配合支付，而可免其就內部
    本分由地方負擔部分金額之給付義務（見協議書第三條）。
    嗣被上訴人既同意調整物價並簽訂協議書，且該協議書之當
    事人仍為兩造，與第三人即地方政府無涉，則應負調整款給
    付義務者，自仍係被上訴人，不因於協議書第三條表明經費
    來源而有不同。至協議書第一條末句「並依甲方核定後辦理
    」，依其上文之連貫性觀之，僅係指漲跌幅超過2.5%部分究
    竟若干，須經被上訴人核定，非指給付額數仍應經被上訴人
    核定，否則同條「雙方同意辦理物價調整」云云，即失其約
    定意義。
六、綜上所述，上訴人依協議書之約定，請求被上訴人給付72萬
    5,321元，及自起訴狀繕本送達翌日即96年6月23日起至清償
    日止，按年息5%計算之利息，洵屬正當，應予准許。原審為
    上訴人敗訴之判決，自有未合。上訴意旨，指摘原判決不當
    ，求予廢棄改判，為有理由，爰將原判決予以廢棄改判。
七、本件因事證已臻明確，兩造其餘攻擊、防禦方法及所為之立
    證，經本院逐一審酌後，認與判決之結果不生影響，不再一
    一論述，併予敘明。
據上論結，本件上訴為有理由，依民事訴訟法第450條、第78條
，判決如主文。
中    華    民    國    97    年     1    月     8    日
                  民事第十六庭
                        審判長 法  官 沈方維
                               法  官 呂淑玲
                               法  官 王淇梓
正本係照原本作成。
不得上訴。
中    華    民    國    97    年    1     月    9     日
                               書記官 吳碧玲


司法院資訊處製作；財團法人民間司法改革基金會備份。
